臺灣高雄地方法院刑事判決　　　　　　 100年度選訴字第76號
公　訴　人　臺灣高雄地方法院檢察署檢察官
被　　　告　施許玉美
指定辯護人　許淑清律師
上列被告因違反公職人員選舉罷免法案件，經檢察官提起公訴（
99 年 度選偵字第124 號），本院判決如下：
    主  文
施許玉美無罪。
    理  由
一、公訴意旨略以：被告施許玉美為民國99年11月27日改制後第
    1 屆高雄市小港區正苓里里長候選人宋錦興之支持者，竟分
    別基於對有投票權人行求賄賂或其他不正利益之犯意，於民
    國99年10月、11月間某日，至高雄市○○區○○路156 號8
    樓「摩登四合院」社區楊麗惠住處，對有投票權之楊麗惠表
    示：里長選舉要投票給宋錦興，日後會給予一定之金錢等語
    ，同時並抄錄楊麗惠之姓名、電話及有投票權之人數於筆記
    本上；又於99年10月間某日，至高雄市○○區○○路148 號
    7 樓前開社區楊靜惠住處，對有投票權之楊靜惠表示：里長
    選舉如其他候選人買票，宋錦興亦會買票，所以先來抄錄有
    投票權之人數，待錢發下來會拿過來，要支持宋錦興等語，
    同時並抄錄楊靜惠之住處門牌號碼及有投票權之人數於筆記
    本上，以此方式對楊麗惠、楊靜惠行求賄選，因認被告施許
    玉美涉犯公職人員選舉罷免法第99條第1 項之對於有投票權
    人行求，而約其投票權為一定之行使罪嫌。
二、按犯罪事實應依證據認定之，無證據不得認定犯罪事實；不
    能證明被告犯罪者，應諭知無罪之判決，刑事訴訟法第154
    條第2 項及第301 條第1 項前段分別定有明文。次按認定不
    利於被告之事實，須依積極證據，茍積極證據不足為不利於
    被告事實之認定時，即應為有利於被告事實之認定，更不必
    有何有利之證據；又被告否認犯罪事實所持之辯解，縱屬不
    能成立，仍非有積極證據足以證明其犯罪行為，不能遽為有
    罪之認定（最高法院30年上字第816 號判例、30年上字第18
    31號判例參照）。復按刑事訴訟法第161 條第1 項亦規定，
    檢察官就被告犯罪事實，應負舉證責任，並指出證明之方法
    ，是檢察官對於起訴之犯罪事實，應負提出證據及說服之實
    質舉證責任，倘其所提出之證據，不足為被告有罪之積極證
    明，或其指出證明之方法，無從說服法院以形成被告有罪之
    心證，基於無罪推定之原則，自應為被告無罪判決之諭知（
    最高法院92年台上字第128 號判例意旨亦可參照）。又同一
    證人先後於警訊、偵查中為相同之證言，係一個證人為二次
    重覆之陳述而已，仍為一個證據，仍應調查其他必要證據，
    以察該證言與事實是否相符，須有補強證據，以擔保證言之
    真實性，不得以同一證人之先後證言，互為補強證據（最高
    法院86年度台上字第7421號判決理由參照）。再按「公職人
    員選舉罷免法第九十條之一第一項（即現行法第99條第1 項
    ）之賄選罪係以對於有投票權之人，行求期約或交付賄賂或
    其他不正利益，而約其不行使投票權或為一定之行使為構成
    要件。亦即須視行為人主觀上是否具有行賄之犯意，而約使
    有投票權人為投票權一定之行使或不行使；客觀上行為人所
    行求期約或交付之賄賂或不正利益是否可認係約使投票權人
    為投票權之一定行使或不行使之對價；以及所行求、期約、
    交付之對象是否為有投票權人而定。上開對價關係，在於行
    賄者之一方，係認知其所行求、期約或交付之意思表示，乃
    為約使有投票權人為投票權一定之行使或不行使；在受賄者
    之一方，亦應認知行賄者對其所行求、期約或交付之意思表
    示，乃為約使其為投票權一定之行使或不行使。且對有投票
    權人交付之財物或不正利益，並不以金錢之多寡為絕對標準
    ，而應綜合社會價值觀念、授受雙方之認知及其他客觀情事
    而為判斷。」，最高法院92年台上字第893 號著有判例。
三、公訴人以被告施許玉美涉犯公職人員選舉罷免法第99條第1
    項之對於有投票權人行求，而約其投票權為一定之行使罪嫌
    ，無非以證人楊麗惠、楊靜惠之證述，及被告施許玉美自承
    有至證人楊麗惠、楊靜惠住處向證人楊麗惠、楊靜惠為宋錦
    興拉票之供述，為其論據。
四、證據能力：
(一)、被告否認證人楊麗惠、楊靜惠於警詢中證述之證據能力，又
    按被告以外之人於檢察事務官、司法警察官或司法警察調查
    中所為之陳述，與審判中不符時，其先前之陳述具有較可信
    之特別情況，且為證明犯罪事實存否所必要者，得為證據，
    刑事訴訟法第159 條之2 定有明文。證人楊麗惠、楊靜惠於
    警詢、本院審理中之證述，雖有不同（證人楊靜惠於本院審
    理中曾一度否認前證述關於被告所為行求賄賂表示，是仍認
    陳述有所不符），且距案發時間較近，製作程序均合於法定
    規定，認有較可信之特別情況，而有證據能力。然上開證據
    之證明力如何？仍應綜合全辯論意旨及調查證據所得，依法
    認定之。
(二)、本判決以下所引用之傳聞證據，雖查無符合刑事訴訟法第15
    9 條之1 至之4 等前4 條之情形，然於法院審理時予以提示
    並告以要旨，且各經檢察官、辯護人及被告等人表示意見，
    當事人或辯護人已知上述筆錄乃傳聞證據，且均未於言詞辯
    論終結前對該等筆錄內容異議，依同法第159 條之1 第2 項
    規定，是已擬制同意具有證據能力，本院審酌上開證據作成
    時，均合於法定程序，認為以之作為本案之證據亦屬適當，
    自具有證據能力。
五、訊據被告施許玉美矢口否認有何公職人員選舉罷免法第99條
    第1 項之對於有投票權人行求，而約其投票權為一定之行使
    犯行，辯稱：我幫宋錦興助選，有至楊麗惠、楊靜惠住處拜
    票，但沒有抄錄楊麗惠或楊靜惠家的投票權之人數在筆記本
    上，更沒有向楊麗惠表示：里長選舉要投票給宋錦興，日後
    會給予一定之金錢，或向楊靜惠表示：里長選舉如其他候選
    人買票，宋錦興亦會買票，所以先來抄錄有投票權之人數，
    待錢發下來會拿過來，要支持宋錦興等語。經查：
(一)、被告施許玉美為99年11月27日改制後第1 屆高雄市小港區正
    苓里里長候選人宋錦興之支持者；被告施許玉美曾單獨於99
    年10月間或11月間某日，至高雄市○○區○○路156 號8 樓
    、同路148 號7 樓楊麗惠、楊靜惠住處替候選人宋錦興向有
    投票權人楊麗惠、楊靜惠拜票等情，為被告所不否認，核與
    證人楊麗惠、楊靜惠證述情節相符，並高雄市選舉委員會10
    0 年6 月21日函及所附具有第1 屆高雄市小港區正苓里里長
    選舉投票權之證人楊麗惠、楊靜惠選舉人名冊在卷可證（本
    院卷27-29 頁），堪認屬實。
(二)、證人楊麗惠固於警詢、偵查中證稱：「施許玉美去我家找我
    ，有向我表示他來要我們家的電話及問我家有幾票選舉票，
    抄在她自己的筆記本上（約B5大小），有示意說有東西要給
    我，我有跟她說我不要。」；「施許玉美說：里長選舉如其
    他候選人買票，宋錦興亦會買票，所以先來抄錄有投票權之
    人數，待錢發下來會拿過來，要支持宋錦興」等語（警卷35
    -39 頁，選他卷第21-24 頁），然所謂被告施許玉美「示意
    」要交付賄賂，具體情事如何，原已語焉不詳，則被告施許
    玉美客觀上是否果有承諾交付利益資為約投票權一定行使對
    價等舉動，本屬有疑，況證人楊麗惠於本院審理中另證稱：
    「施許玉美把我家的選票數量抄在她自己帶來的一本筆記本
    上面，施許玉美在抄寫東西的時候，我不知道她的意思是什
    麼，所以我先表明我的意思，因此當時我就跟她說我不要任
    何東西，她就用台語跟我說『如果有為何不拿』，我就跟她
    說我不要」等語，姑不論證人楊麗惠，忽而證稱被告施許玉
    美僅係對其所述被動回應表示「如果有為何不拿」等語，忽
    而證稱被告施許玉美乃主動對其提及行求賄賂之意思表示，
    證述前後不一，亦即就被告施許玉美如何表示行求賄賂之重
    要情節，證述內容明顯反覆。縱由經核較為詳盡之證人楊麗
    惠審理中證述內容整體以觀，毋寧是證人楊麗惠於被告前來
    前來拜票，即在被告未有隻字片語提及買票相關事項前，自
    行臆測聯想被告嗣或有行求、期約甚且交付賄賂之舉，並預
    為拒絕之表示，本院已無由單憑證人楊麗惠個人之臆測，認
    被告確有投票行求賄賂之犯行。
(三)、證人楊靜惠雖於偵查中證稱：「施許玉美這次里長選舉叫我
    支持宋錦興，她有記下我家有關投票權的資訊，記在B5大小
    的筆記本，她寫下戶牌號碼，並且註明5 個，施許玉美當天
    還有表示，如果對方里長候選人要買票，宋錦興也打算要買
    票，如果宋錦興把錢發下來給她，她就會把錢拿過來。」（
    選他卷第30-33 頁）；於警詢供稱：「施許玉美說：里長選
    舉如其他候選人買票，宋錦興亦會買票，所以先來抄錄有投
    票權之人數，待錢發下來會拿過來，要支持宋錦興」等語（
    警卷20-26 頁），然證人楊靜惠於本院審理中先係否認證人
    施許玉美曾向其說上開話語，嗣又改稱偵訊中證述屬實，前
    後供述反覆，已難採信。又關於證人楊靜惠證述被告所言之
    內容，就所要交付的物品是何，價值為何，是否構成賄選罪
    之賄賂對價關係，均尚有不明，自無與投票行求賄賂犯行等
    視之理，又被告施許玉美與證人楊靜惠間僅為房東、房客關
    係，平日僅有每月收租一次的會面，難認屬相熟之摯友、至
    親，證人楊靜惠亦非屬支持候選人宋錦興之核心競選人員，
    如被告果有為反制其餘里長候選人賄選而準備賄選之計畫，
    亦或知悉候選人宋錦興本人具有此等計畫，理應保持秘密，
    以避免賄選查緝或使其餘里長候選人得知，何可能在究否行
    賄繫諸其他候選人是否有賄選行動，而猶屬未定之際，即事
    先告知證人楊靜惠，亦有可疑，其供述之真實性自有合理之
    懷疑。
(四)、至公訴人提出被告坦承有至楊麗惠、楊靜惠住處替候選人宋
    錦興向有投票權人楊麗惠、楊靜惠拜票一情，僅足證明被告
    向楊麗惠、楊靜惠拉票，而不足補強被告有行求賄賂之主要
    事實，再者，檢警單位據報而於99年11月18日在被告住處實
    施同步搜索之結果，亦查無證人楊麗惠、楊靜惠所證述上載
    有戶號、票數等內容之筆記本，或其他足認被告有涉嫌投票
    行求賄賂犯行之補強證據，是公訴人除上開有瑕疵之證人楊
    麗惠、楊靜惠證述外，亦未提出任何補強證據，擔保證人楊
    麗惠、楊靜惠前開供述之真實性。
六、綜上，公訴意旨認被告涉嫌前揭犯行所憑之證據，在無其他
    補強證據下，尚未達於通常一般之人均不致有所懷疑，而得
    確信其為真實之程度，依刑事訴訟制度「倘有懷疑，即從被
    告之利益為解釋」、「被告應被推定為無罪」之證據法則，
    即難據以為不利於被告之認定。此外，復查無其他積極事證
    可資認定被告確有投票行求賄賂之犯行，揆諸前揭法條及最
    高法院判例意旨之說明，不能證明被告犯罪，依法應為無罪
    判決之諭知。
據上論斷，應依刑事訴訟法第301 條第1 項前段，判決如主文。
本案經檢察官陳威呈到庭執行職務。
中    華    民    國   100    年    7     月    21    日
                  刑事第一庭    審判長法  官  黃三友
                                      法  官  莊珮吟
                                      法  官  陳億芳
以上正本證明與原本無異。
如不服本判決應於收受判決後10日內向本院提出上訴書狀，並應
敘述具體理由。其未敘述上訴理由者，應於上訴期間屆滿後20日
內向本院補提理由書(均須按他造當事人之人數附繕本)「切勿逕
送上級法院」。
中    華    民    國   100    年    7     月    22    日
                                      書記官  鄭於珮